ACORDAO-COMPLETO-2435455

ACÓRDÃO 13440/2020 ATA 42/2020 - PRIMEIRA CÂMARA

VISTOS, relatado e discutidos estes autos de concessões de pensões militares emitidas pelo Comando da Marinha;
ACORDAM os Ministros do Tribunal de Contas da União, reunidos em sessão da Primeira Câmara, com fundamento no artigo 39, inciso II, da Lei 8.443/1992, ante as razões expostas pelo Relator, em:   
9.1. considerar legal e determinar o registro do ato de concessão da pensão militar instituída por Péricles Ribeiro de Deus;
9.2. considerar ilegais e negar registro aos ato de pensão militar instituídos Paulo Pereira Nunes e Paulo Leifeld;
9.2. dispensar o ressarcimento das quantias indevidamente recebidas de boa-fé pelas interessadas Janete Vicarone Nunes e Maria das Dores dos Santos, consoante o disposto no Enunciado 106 da Súmula da Jurisprudência do TCU;
9.3. determinar ao ao Serviço de Inativos e Pensionistas do Comando da Marinha que:
9.3.1. faça cessar os pagamentos decorrentes dos atos impugnados  a Janete Vicarone Nunes e Maria das Dores dos Santos, comunicando ao TCU, no prazo de 15 (quinze) dias, as providências adotadas, nos termos dos arts. 261 e 262, caput, do RI/TCU, 8º, caput, da Resolução - TCU 206/2007 19, caput e § 2º, da Instrução Normativa - TCU 78/2018; 
9.3.2. comunique o teor desta deliberação às interessadas, alertando-as de que os efeitos suspensivos provenientes da interposição de eventual recurso não as eximem da devolução dos valores percebidos indevidamente, após a respectiva notificação, caso o recurso não seja provido;
9.3.3. envie a este Tribunal, no prazo de 30 (trinta) dias, contados da ciência da decisão, os documentos comprobatórios de que as interessadas tomaram ciência desta deliberação;
9.3.4 esclareça à unidade de origem, com base no art. 262, § 2º, do RI/TCU, que a concessões consideradas ilegais poderão prosperar mediante a emissão e o encaminhamento a este Tribunal de novos atos concessórios, escoimados das irregularidades apontadas nestes autos;
9.3.5. apresente a Maria das Dores dos Santos o direito à opção pelos benefícios legalmente acumuláveis;
9.3.6. proceda a regularização do posto/graduação que serve de base para o cálculo do benefício da pensão militar instituída por Paulo Pereira Nunes, emita novo ato de concessão de pensão e disponibilize ao TCU, por meio do sistema e-Pessoal, no prazo de 30 (trinta) dias;
9.4. determinar à Sefip que monitore o cumprimento das determinações supramencionadas.

Ato de concessão de Pensão Militar.

Primeira Câmara

Serviço de Inativos e Pensionistas da Marinha.

3. Interessados/Responsáveis:
3.1. Interessados: Janete Vicarone Nunes (XXX.115.957-XX); Jaqueline Marcia Leifeld (XXX.014.907-XX); Leonardo Leifeld Neto (XXX.761.459-XX); Maria das Dores dos Santos (XXX.016.707-XX); Marilza Medeiros de Deus (XXX.698.727-XX); Marília Medeiros de Deus (XXX.396.287-XX); Sonia Marly Leifeld Franco Lobo (XXX.755.997-XX).

13.1. Ministros presentes: Benjamin Zymler (na Presidência), Walton Alencar Rodrigues (Relator), Bruno Dantas e Vital do Rêgo.
13.2. Ministros-Substitutos presentes: Augusto Sherman Cavalcanti e Weder de Oliveira.

MARIA DAS DORES DOS SANTOS

WALTON ALENCAR RODRIGUES

Adoto, como relatório, a instrução da Secretaria de Fiscalização de Pessoal (Sefip) , peça 6, cujas análises e proposta de encaminhamento contaram com a anuência dos respectivos dirigentes e do MP/TCU.
Transcrevo a instrução a seguir, in verbis:
"INTRODUÇÃO
1.	Trata-se de atos de concessão de pensão militar aos beneficiários supracitados, pensões estas concedidas pelo Comando da Marinha.
2.	Os atos foram submetidos à apreciação do Tribunal de Contas da União (TCU) para fim de registro, nos termos do art. 71, inciso III, da Constituição Federal. O cadastramento e a disponibilização ao TCU ocorreram por intermédio do Sistema de Apreciação e Registro de Atos de Admissão e Concessões (Sisac) , na forma dos arts. 2o, caput e inciso VI, e 4o, caput, da Instrução Normativa - TCU 55/2007.
EXAME TÉCNICO  
3.	Os procedimentos para exame, apreciação e registro de atos de pessoal encontram-se estabelecidos na Instrução Normativa TCU 78/2018 e na Resolução TCU 206/2007. Em seus arts. 4o, § 2o, e 3o, § 3o, respectivamente, essas normas dispõem que os atos de pessoal disponibilizados por meio do Sisac devem ser submetidos a crítica automatizada do próprio sistema, com base em parâmetros predefinidos.
4.	Relativamente aos atos de concessão de pensão militar, as rotinas de crítica das informações cadastradas no Sisac foram elaboradas e validadas levando-se em conta as peculiaridades desses atos. Os itens de verificação do sistema compreendem prazos e fundamentos legais, assim como eventuais ocorrências de acumulação. Trata-se de verificações mais abrangentes, minuciosas e precisas do que aquelas que podem ser realizadas por mãos humanas, proporcionando um nível de segurança ainda maior.
5.	Além da crítica automatizada, há verificação humana adicional no caso de haver alertas do sistema ou informações não formatadas, como esclarecimentos do gestor ou do controle interno. 
6.	O ato de concessão, relativo à pensão instituída por Péricles Ribeiro de Deus apresentou a crítica "CPF nulo ou inválido" pelo sistema eletrônico da Sefip. Por conseguinte, cumpre fazer um breve histórico sobre a criação do Cadastro de Pessoa Física no Brasil.
6.a.	CONCEITO
	O CPF (Cadastro de Pessoas Físicas) é um número atribuído pela Receita Federal do Brasil tanto a brasileiros como a estrangeiros residentes que pagam impostos no Brasil.
6.b. 	DA Criação
	Institucionalizado pelo artigo 11 da Lei 4.862, de 29 de novembro de 1965, neste primeiro momento, o futuro CPF respondia pelo nome de Cartão de Identificação do Contribuinte (CIC) , sendo emitido eletronicamente e com prazo de validade determinado. O artigo 11 da supracitada Lei transcrito a seguir:
Art. 11: As repartições lançadoras do imposto de renda poderão instituir serviço especial de Registro das Pessoas Físicas para contribuintes desse imposto, no qual serão inscritas as pessoas físicas obrigadas a apresentar declaração de rendimentos e de bens.
	Em dezembro de 1968, o Decreto-Lei nº 401 criou o Cadastro de Pessoa Físicas (CPF) , in verbis:
DECRETO-LEI No 401, DE 30 DE DEZEMBRO DE 1968.
O PRESIDENTE DA REPÚBLICA, usando das atribuições que lhe confere o § 1º do artigo 2º do Ato Institucional nº 5, de 13 de dezembro de 1968, 
DECRETA:
Art. 1º O registro de Pessoas Físicas criado pelo artigo 11 da Lei número 4.862, de 29 de novembro de 1965, é transformado no Cadastro de Pessoas Físicas (CPF) . 
Art. 2º A inscrição no Cadastro de Pessoas Físicas (CPF) , a critério do Ministro da Fazenda, alcançará as pessoas físicas, contribuintes ou não do imposto de renda e poderá ser procedido " ex officio".
Art. 3º O Ministro da Fazenda determinará os casos em que deverá ser exibida ou mencionado o documento comprobatório de inscrição no Cadastro de Pessoas Físicas (CPF) . 
6.c. 	DA INSCRIÇÃO NO CADASTRO
	Pelo exposto, verifica-se a criação do Cadastro de Pessoas Físicas a partir de dezembro de 1968, passando a ser obrigatório como cita a Decreto-Lei 401/1968, a critério do Ministro da Fazenda, aos contribuintes ou não do imposto de renda. Logo, as situações em que existia a obrigatoriedade do cadastro eram definidas pelo Ministro da Fazenda. 
	Como o advento do Decreto 3.000, de 26 de março de 1999, Regulamento do Imposto de Renda, fica positivada a quem se destina a obrigatoriedade deste cadastro:
	INSCRIÇÃO NO CADASTRO DE PESSOAS FÍSICAS
CAPÍTULO I
OBRIGATORIEDADE DE INSCRIÇÃO
Art. 33. Estão obrigados a inscrever-se no Cadastro de Pessoas Físicas - CPF (Lei nº 4.862, de 29 de novembro de 1965, art. 11, e Decreto-Lei nº 401, de 30 de dezembro de 1968, arts. 1º e 2º) :
I - as pessoas físicas sujeitas à apresentação de declaração de rendimentos;
II - as pessoas físicas cujos rendimentos estejam sujeitos ao desconto do imposto na fonte, ou estejam obrigadas ao pagamento do imposto;
III - os profissionais liberais, assim entendidos aqueles que exerçam, sem vínculo de emprego, atividades que os sujeitem a registro perante órgão de fiscalização profissional;
IV - as pessoas físicas locadoras de bens imóveis;
V - os participantes de operações imobiliárias, inclusive a constituição de garantia real sobre imóvel;
VI - as pessoas físicas obrigadas a reter imposto na fonte;
VII - as pessoas físicas titulares de contas bancárias, de contas de poupança ou de aplicações financeiras;
VIII - as pessoas físicas que operam em bolsas de valores, de mercadorias, de futuros e assemelhadas;
IX - as pessoas físicas inscritas como contribuinte individual ou requerentes de benefícios de qualquer espécie no Instituto Nacional do Seguro Social - INSS. 
§ 1º A obrigatoriedade de inscrição no CPF alcança as pessoas físicas residentes no exterior que possuam bens ou direitos no País, inclusive participações societárias, bem assim aplicações no mercado financeiro ou de capitais no Brasil, nos termos e nas condições estabelecidos pela Secretaria da Receita Federal. (Redação dada pelo Decreto nº 4.166, de 13.3.2002) 
§ 2º As pessoas físicas, mesmo que não estejam obrigadas a inscrever-se no CPF, podem solicitar sua inscrição.
6.d. 	DO CONTROLE PELOS COMANDOS MILITARES
	Mesmo antes da obrigatoriedade do CPF, verifica-se que os Comandos Militares exerciam o controle de pessoal por intermédio de códigos numéricos pessoais (Ex: PREC CP, onde PREC significa precedência e CP código pessoal; tal combinação de números era utilizada para controle de pagamentos, descontos e ressarcimentos dos militares da ativa, inativos e pensionistas no âmbito do Exército Brasileiro) , ou seja, mesmo não existindo cadastro de pessoa física para o instituidor de pensão, este era controlado pelas Forças Armadas por um número pessoal e intransferível, que identificava o instituidor de forma única e inequívoca. 
7.	Assim, pelo demonstrado até o momento no que se refere a crítica "CPF nulo ou inválido" e, ainda, pelo óbito do instituidor ter ocorrido em 13/2/1977, data anterior à obrigatoriedade de se possuir CPF, ou seja, antes de 26/3/1999, data de edição do Decreto 3.000/1999, entende-se que a inexistência da CPF por parte do instituidor da aludida pensão militar não oferece óbices à apreciação pela legalidade do ato em questão.
8.	No que concerne à acumulação de benefícios por parte das pensionistas das concessões em exame cumpre esclarecer que Maria das Dores dos Santos recebe recursos do Erário por meio de três fontes: a pensão militar instituída por Paulo Leifeld, uma aposentadoria e uma pensão pelo Regime Geral da Previdência Social.   
9.	O benefício previdenciário pelo RGPS é considerado para fins do disposto no mencionado art. 29 da Lei 3.765/1960, haja vista que, em se tratando de aposentadoria e pensão civil, quer seja previdenciária quer estatutária, a acumulação de benefícios recebidos dos cofres públicos deve ser entendida de maneira restritiva.
10.	O TCU, por meio do Acórdão 3653/2011-TCU-Segunda Câmara, da relatoria do Ministro Substituto André de Carvalho considerou que o benefício do Regime Geral da Previdência Social também deve ser considerado para fins do disposto no art. 29 da Lei 3.765/1960. Eis excerto do Voto condutor dessa deliberação: 
5. Ocorre que, no que diz respeito à pensão militar, a redação original do art. 29 da Lei n. 3.765, de 4/5/1960, prevê a acumulação de duas pensões militares ou de uma pensão militar com proventos de disponibilidade, reforma, vencimentos, aposentadoria ou pensão proveniente de um único cargo civil.
6. E, com base em precedentes dos Tribunais Regionais Federais, verifica-se que o benefício previdenciário do INSS é considerado para fins do disposto no mencionado art. 29 da Lei n. 3.765, de 1960, haja vista que, em se tratando de pensão civil, quer seja previdenciária, quer estatutária, a acumulação de benefícios recebidos dos cofres públicos deve ser entendida de maneira restritiva (v. Apelação Cível nº 2005.33.000084718 - TRF 1ª Região e Apelação em Mandado de Segurança 70012 - TRF 2ª Região, fl. 23) 
11.	Este também é o entendimento do Superior Tribunal de Justiça, conforme as seguintes ementas no AgRg no REsp 989802/RJ e no REsp 1434168/RS:
ADMINISTRATIVO. AGRAVO REGIMENTAL NO RECURSO ESPECIAL. MILITAR. PENSÃO DE FILHA. ART. 29 DA LEI Nº 3.765/1960. REDAÇÃO ORIGINAL. APLICABILIDADE. TEMPUS REGIT ACTUM. ACUMULAÇÃO COM DUAS PENSÕES PREVIDENCIÁRIAS. IMPOSSIBILIDADE. SUSPENSÃO DE COTA-PARTE ATÉ EVENTUAL OPÇÃO DA INTERESSADA.
1. O Superior Tribunal de Justiça firmou entendimento de que o regramento do direito à pensão por morte há de ser feito com base na lei vigente à época do óbito do instituidor.
2. Para afastar a acumulação ilegal de benefícios, deve-se suspender a cota-parte da pensão militar até que a interessada renuncie a uma das pensões previdenciárias, se esta for sua opção.
12.	Assim, a acumulação de três benefícios pela interessada não merece prosperar, razão pela qual o ato em exame poderá ser considerado ilegal. 
13.	Cabe salientar, no entanto, que a interessada poderá optar, a qualquer tempo, pelo recebimento do benefício relativo à pensão militar, contanto que comprove seu respectivo enquadramento na disposição do art. 29 da Lei 3.765/1960, escolhendo apenas os benefícios legalmente acumuláveis. 
14.	Em relação às demais pensões cumpre esclarecer que as beneficiárias Sonia Marly Leifeld Franco Lobo e Marilza Medeiros de Deus recebem proventos de uma aposentadoria pelo RGPS, enquanto que o interessado Leonardo Leifeld Neto já completou 24 anos de idade. Já a interessada Janete Vicarone Nunes recebe um benefício pelo RGPS e as demais pensionistas recebem apenas os benefícios em exame. 
15.	Quanto à pensão instituída por Paulo Pereira Nunes impende destacar que está sendo paga com base na remuneração de posto incorreto, com fundamento legal que tem como requisito a concessão de reforma por invalidez, condição que teria sido atingida pelo militar posteriormente à inativação, uma vez que, o atos inicial de concessão de reforma teve como motivo o impedimento de idade.
16.	Cumpre salientar que esta Corte de Contas, recentemente, mudou o entendimento quanto à possibilidade de o militar já reformado receber um posto/graduação acima, para fins de proventos, por ocasião de invalidez ocorrida após a concessão de reforma, a qual estaria disposta no art. 110 da Lei 6.880/1980. 
17.	O Acórdão 2225/2019-TCU-Plenário, da Relatoria do Ministro Benjamin Zymler, apresentou nova interpretação na situação supracitada, in verbis:
Sumário
ATOS DE REFORMA. ALTERAÇÃO DE UMA DAS CONCESSÕES PARA ELEVAÇÃO, EM UM GRAU HIERÁRQUICO, DO POSTO SOBRE O QUAL CALCULADOS OS PROVENTOS DO INATIVO, EM FACE DA SUPERVENIÊNCIA DE INVALIDEZ PERMANENTE DECORRENTE DE DOENÇA ESPECIFICADA EM LEI. MILITAR ANTERIORMENTE REFORMADO COM PROVENTOS JÁ CALCULADOS SOBRE O POSTO HIERÁRQUICO SUPERIOR, POR TEMPO DE SERVIÇO. AUSÊNCIA DE PREVISÃO LEGAL PARA EXTENSÃO DA VANTAGEM ESTABELECIDA NO ART. 110 DA LEI 6.880/1980 A MILITARES JÁ REFORMADOS, BEM COMO PARA O ACRÉSCIMO DE DOIS POSTOS NO CÁLCULO DOS PROVENTOS. NEGATIVA DE REGISTRO. DETERMINAÇÕES. LEGALIDADE E REGISTRO DAS DEMAIS CONCESSÕES.
18.	O entendimento pela ilegalidade de tais pensões foi expresso, em caso análogo, no voto do Ministro Relator Benjamin Zymler no TC Processo 013.329/2019-7, conforme transcrição:
5.  Segundo informam os autos, o sr. Júlio Sampaio Faria, ocupante do posto de Capitão, foi transferido para a reserva remunerada em 1985, quando contava 50 anos de idade e 33 anos de serviço. Desde então, por ter mais de trinta anos de serviço ativo, passou a receber seus proventos calculados com base no soldo de Major, com fulcro na regra prevista na redação primitiva do art. 50, inciso II, da Lei 6.880/1980 ("São direitos dos militares [...] a percepção de remuneração correspondente ao grau hierárquico superior ou melhoria da mesma quando, ao ser transferido para a inatividade, contar mais de 30 (trinta) anos de serviço") . Nessas mesmas condições, o militar foi reformado ex officio em 1995, ao atingir a idade limite de permanência na reserva remunerada. 
6. Anos mais tarde, em 2017, o título definitivo de inatividade do sr. Júlio Sampaio Faria foi alterado para vincular seus proventos ao soldo de Tenente Coronel, ou seja, dois postos acima daquele que o militar ostentava na atividade. O fundamento para tanto seria o disposto no art. 110, § 1º, da Lei 6.880/1980 (Estatuto dos Militares) , na redação dada pela Lei 7.580/1986: 
"Art. 110. O militar da ativa ou da reserva remunerada, julgado incapaz definitivamente por um dos motivos constantes dos incisos I e II do art. 108, será reformado com a remuneração calculada com base no soldo correspondente ao grau hierárquico imediato ao que possuir ou que possuía na ativa, respectivamente. § 1º Aplica-se o disposto neste artigo aos casos previstos nos itens III, IV e V do artigo 108, quando, verificada a incapacidade definitiva, for o militar considerado inválido, isto é, impossibilitado total e permanentemente para qualquer trabalho". 
7. Para maior clareza, transcrevo também o art. 108 do Estatuto, no que aqui interessa: 
"Art. 108. A incapacidade definitiva pode sobrevir em consequência de: 
I - ferimento recebido em campanha ou na manutenção da ordem pública;
II - enfermidade contraída em campanha ou na manutenção da ordem pública, ou enfermidade cuja causa eficiente decorra de uma dessas situações;
III - acidente em serviço; 
IV - doença, moléstia ou enfermidade adquirida em tempo de paz, com relação de causa e efeito a condições inerentes ao serviço; 
V - tuberculose ativa, alienação mental, esclerose múltipla, neoplasia maligna, cegueira, lepra, paralisia irreversível e incapacitante, cardiopatia grave, mal de Parkinson, pênfigo, espondiloartrose anquilosante, nefropatia grave e outras moléstias que a lei indicar com base nas conclusões da medicina especializada". 
8. Como se vê, o benefício previsto no art. 110 da Lei 6.880/1980, expressamente dirigido ao militar da ativa ou da reserva remunerada, não alcança o militar reformado. Ademais, quer da ativa, quer da reserva, o benefício se traduz no cálculo dos proventos com base no soldo do posto hierárquico imediato àquele que o favorecido apresentava na ativa - ou seja, não há espaço na norma para o cálculo dos proventos ter por referência dois postos acima daquele ostentado pelo militar na atividade. 
9. Sobre o primeiro ponto - os destinatários do adicional -, a jurisprudência do Superior Tribunal de Justiça (STJ) , intérprete último da lei federal, há muito se encontra pacificada, como ilustram os precedentes adiante reproduzidos: 
"PROCESSUAL CIVIL. ADMINISTRATIVO. MILITAR REFORMADO POR ATINGIR A IDADE LIMITE NA RESERVA. INVALIDEZ SUPERVENIENTE À INATIVAÇÃO. REFORMA COM REMUNERAÇÃO CORRESPONDENTE AO GRAU HIERÁRQUICO IMEDIATO. IMPOSSIBILIDADE. SÚMULAS 7 E 83 DO STJ.
 1. O art. 110 da Lei 6.880/1980 prevê o direito de o militar da ativa ou da reserva remunerada ser reformado com a remuneração calculada com base no soldo correspondente ao grau hierárquico imediato ao que possuir. 
2. O Tribunal de origem asseverou: 'o autor foi reformado ex officio em 21/05/2006 (Evento 20 - PROCADM4 - fl. 15) , por ter atingido idade limite de permanência na reserva, nos termos do art. 106, I, d, da Lei n° 6.880/80. Pretende, agora, a melhoria da reforma para que seus proventos passem a ser calculados com base na remuneração do posto superior na inatividade, em razão da superveniência de moléstia que determina a sua invalidez (neoplasia maligna constatada em 04/01/2008) '. 
3. É inviável reanalisar a constatação das datas da reforma e da eclosão da moléstia, pois inarredável a revisão do conjunto probatório dos autos para afastar as premissas fáticas estabelecidas pelo acórdão recorrido. Aplica-se, portanto, o óbice da Súmula 7/STJ. 
4. Ao reconhecer que o direito ora pugnado alcança apenas os militares da ativa ou da reserva remunerada, não prevendo a possibilidade da alteração de proventos de militar reformado por atingir a idade limite na reserva, o Tribunal a quo decidiu em consonância com a jurisprudência do STJ, razão pela qual incide a Súmula 83 do STJ. Precedentes: REsp 1.381.724/RS, Relatora Ministra REGINA HELENA COSTA, PRIMEIRA TURMA, DJe 10/5/2017; e AgRg no REsp 1.539.940/RS, Relatora Ministra ASSUSETE MAGALHÃES, SEGUNDA TURMA, DJe 29/3/2016. 
5. Recurso Especial não conhecido" (REsp 1784347/RS, Rel. Min. Herman Benjamin, Segunda Turma, julgado em 2/4/2019, DJe de 23/4/2019; ênfase acrescentada) . 
"ADMINISTRATIVO. MILITAR. REFORMA. ALTERAÇÃO DE BENEFÍCIO. INCAPACIDADE SUPERVENIENTE. ART. 110, § 1º C/C ART. 108, V, DA LEI 6.880/80. MILITARES DA ATIVA OU RESERVA REMUNERADA. RESTRIÇÃO. MILITAR JÁ REFORMADO. IMPOSSIBILIDADE. 
1. A reforma do militar com a remuneração calculada com base no soldo correspondente ao grau hierárquico imediato ao que possuir ou que possuía na ativa, nos termos do art. 110, § 1º, c/c o art. 108, V, da Lei 6.880/80, restringe-se aos militares da ativa ou reserva remunerada, na exata disposição do caput do art. 110, não sendo possível a concessão de tal benesse àqueles militares já reformados. 
2. Recurso especial não provido" (REsp 1.340.075/CE, Rel. Min. Castro Meira, Segunda Turma, julgado em 9/4/2013, DJe de 15/4/2013; ênfase acrescentada) . 
10. Desse último julgado, permito-me transcrever elucidativo trecho do voto do relator, Ministro Castro Meira (os destaques não constam do original) : 
"Da simples leitura do caput do art. 110 do Estatuto dos Militares, denota-se que o benefício é restrito àqueles militares da ativa ou reserva remunerada, como, aliás, entendeu o decisório regional ora atacado. Para verificar as assinaturas, acesse www.tcu.gov.br/autenticidade, informando o código 63192331. TRIBUNAL DE CONTAS DA UNIÃO TC Processo 013.329/2019-7 3 Acrescente-se que, em sua redação original, o dispositivo legal permitia a reforma apenas aos militares da ativa, incluindo-se-lhe os da reserva remunerada somente a partir da edição da Lei 7.580/86, verbis:
 'Art 1º. O caput do art. 110 da Lei nº 6.880, de 9 de dezembro de 1980, que dispõe sobre o Estatuto dos Militares, passa a vigorar com a seguinte redação: 
'Art. 110. O militar da ativa ou da reserva remunerada, julgado incapaz definitivamente por um dos motivos constantes dos incisos I e II do art. 108, será reformado com a remuneração calculada com base no soldo correspondente ao grau hierárquico imediato ao que possuir ou que possuía na ativa, respectivamente'. 
Art 2º. As disposições do art. 110 da Lei nº 6.880, de 9 de dezembro de 1980, são extensivas aos militares que na vigência desta lei já se encontrem na reserva remunerada e que tenham sido reformados com base nos incisos I e II do art. 108.'
A Exposição de Motivos da referida lei bem delimita o alcance pretendido pela alteração da norma: 
'Excelentíssimo Senhor Presidente da República,
 O militar da ativa julgado incapaz definitivamente, por um dos motivos constantes dos itens I e II do art. 108, da Lei nº 6.880/80, Estatuto dos Militares, é reformado com a remuneração do grau hierárquico imediato ao que possuir na ativa, de acordo com o art. 110 do mesmo Estatuto.
 O militar da reserva remunerada julgado incapaz definitivamente por um dos motivos constantes dos itens I e II do citado art. 108 vem sendo reformado com a remuneração correspondente ao seu grau hierárquico. 
A situação configura uma abrangência incompleta e injusta da lei cuja correção ora submeto à elevada apreciação de Vossa Excelência.' 
Se o próprio legislador não vislumbrou tal possibilidade, não cabe ao intérprete fazê-lo, ainda que por alegação de observância ao princípio da isonomia, pois não seria coerente admitir que suposta omissão legislativa possa ser sanada por interpretação que alargue o alcance normativo.
Os militares da reserva remunerada não se equiparam aos reformados, apesar de ambos os casos tratarem de inatividade, tendo em vista que aqueles podem ser convocados a retornar ao serviço ativo, enquanto estes passam definitivamente à inatividade. ............................................................................................................................... 
Nem se diga que o art. 2º da Lei 7.580/86 socorreria o recorrente, porquanto a extensão das disposições do art. 110 da Lei 6.880/80 abrange 'militares que na vigência desta lei já se encontrem na reserva remunerada e que tenham sido reformados com base nos incisos I e II do art. 108', enquanto que no presente caso busca-se a equiparação com o art. 108, V. 
Ademais, oportuno observar que o próprio art. 110, § 3º, ao admitir a ampliação dos benefícios de que trata por leis especiais, ressalvou que o benefício será deferido 'desde que o militar, ao ser reformado, já satisfaça as condições por ela exigidas'.
Em suma, os militares que adquiriram a moléstia incapacitante após a passagem para a inatividade definitiva não foram contemplados pelo art. 110 da Lei 6.880/80, o qual refere-se à concessão inicial de reforma e não à sua alteração, e alcança apenas os militares da ativa e da reserva remunerada. 
Essa é a leitura que faço da norma tida por violada, embora tenha notícia que a Administração e o próprio Tribunal de Contas da União adotam interpretação em sentido contrário, sem diferenciação entre militares da ativa, da reserva ou reformados.
 Por fim, vale anotar que o paradigma do TRF da 2ª Região arrolado pelo recorrente foi reformado por decisão desta Corte, no julgamento do REsp 1.115.309/RS, DJe 30.4.2010, Quinta Turma, de relatoria do Ministro Jorge Mussi. .............................................................................................................................. 
Ante o exposto, nego provimento ao recurso especial." 
11. De fato, há distinção tão substancial entre os regimes jurídicos aplicáveis, de per si, aos militares da ativa, da reserva e reformados que não se apresenta razoável pretender igualá-los - pela via da hermenêutica - para efeito de concessão de benefícios. Note-se que, no plano remuneratório, o Supremo Tribunal Federal (STF) tem restringido, inclusive, a eficácia de títulos executivos judiciais quando o titular do direito migra da condição de servidor ativo para a de servidor aposentado. No MS 30.725, por exemplo, o Ministro Gilmar Mendes anotou: 
"Nesse sentido, a coisa julgada deveria ser invocada, a princípio, para efeitos de pagamento de vencimentos, o que não significa, necessariamente, que essa proteção jurídica se estenda, desde logo, para o cálculo dos proventos, o qual deve ser analisado caso a caso, sob pena de reconhecer-se a perpetuação de um direito declarado a ponto de alcançar um instituto jurídico diverso: o instituto dos proventos." 
12. Ora, o art. 110 do Estatuto dos Militares tem por evidente propósito compensar os militares da ativa que tenham sua carreira precocemente interrompida por infortúnios associados ao cumprimento do dever. A exceção são as enfermidades referidas no inciso V do art. 108, mas mesmo ali se faz inequívoca a intenção do legislador de favorecer o militar vitimado pela interrupção abrupta da carreira. 
13. Naturalmente, não há que se falar em interrupção da carreira no caso de militares já reformados. 
14. Poder-se-ia até objetar, é verdade, que os militares da reserva, expressamente referidos pela norma, também se encontram, tecnicamente, na situação de inativos. No entanto, insisto, o discrímen entre reserva e reforma é tal que a simples leitura da conceituação dada aos institutos espanca qualquer dúvida a respeito. Eis o que dispõe o art. 3º da Lei 6.880/1980:
"Art. 3° Os membros das Forças Armadas, em razão de sua destinação constitucional, formam uma categoria especial de servidores da Pátria e são denominados militares. § 1° Os militares encontram-se em uma das seguintes situações: a) na ativa: (...) b) na inatividade: I - os da reserva remunerada, quando pertençam à reserva das Forças Armadas e percebam remuneração da União, porém sujeitos, ainda, à prestação de serviço na ativa, mediante convocação ou mobilização; e II - os reformados, quando, tendo passado por uma das situações anteriores estejam dispensados, definitivamente, da prestação de serviço na ativa, mas continuem a perceber remuneração da União." 
15. Aliás, em sua redação original, o § 1º do art. 110 do Estatuto dirigia-se unicamente aos militares da ativa. Foi a ocorrência de casos reais de incapacidade - envolvendo reservistas convocados - ocasionada por ferimento ou enfermidade contraída em função do efetivo exercício da atividade militar (incisos I e II do art. 108) que motivou o legislador a lhes estender o benefício. Reproduzo a exposição de motivos que fundamentou a alteração: 
"Excelentíssimo Senhor Presidente da República, O militar da ativa julgado incapaz definitivamente, por um dos motivos constantes dos itens I e II do art. 108, da Lei nº 6.880/80, Estatuto dos Militares, é reformado com a remuneração do grau hierárquico imediato ao que possuir na ativa, de acordo com o art. 110 do mesmo Estatuto. 
O militar da reserva remunerada julgado incapaz definitivamente por um dos motivos constantes dos itens I e II do citado art. 108 vem sendo reformado com a remuneração correspondente ao seu grau hierárquico. 
A situação configura uma abrangência incompleta e injusta da lei cuja correção ora submeto à elevada apreciação de Vossa Excelência." 
16. Portanto, a não concessão da vantagem aos militares já reformados não foi um mero descuido da lei; tampouco representa, sob qualquer enfoque que se considere, ofensa ao princípio da isonomia. 
17. De toda sorte, mesmo que assim não fosse, de modo algum seria dado ao intérprete substituir-se ao legislador no disciplinamento da matéria. É o que estabeleceu o STF, em 2014, por meio da Súmula Vinculante 37, de observância obrigatória pelos órgãos do Poder Judiciário e por toda a administração pública (cf. art. 103-A da Constituição Federal) : 
"Não cabe ao Poder Judiciário, que não tem função legislativa, aumentar vencimentos de servidores públicos sob o fundamento de isonomia." 
18. Relativamente ao segundo ponto mencionado no item 8 deste voto - concessão em cascata do benefício previsto no art. 110 da Lei 6.880/1980 -, a jurisprudência do STJ rejeita a hipótese mesmo que a moléstia incapacitante tenha sido adquirida com o militar ainda na reserva remunerada. Em outras palavras, se já beneficiário da vantagem do art. 50, inciso II, da Lei 6.880/1980 (inatividade com proventos calculados sobre o posto hierárquico imediato) , nem sequer o militar da reserva remunerada acometido de moléstia incapacitante faz jus a nova melhoria de proventos com esteio no art. 110, § 1º, da Lei 6.880/1980. Nesse sentido, exemplificativamente, cito como precedente: 
"AGRAVO REGIMENTAL NOS EMBARGOS DE DECLARAÇÃO EM RECURSO ESPECIAL. ADMINISTRATIVO. MILITAR DA RESERVA REMUNERADA. SUPERVENIÊNCIA DE INCAPACIDADE TOTAL E DEFINITIVA. REFORMA. CÁLCULO DOS PROVENTOS. SOLDO DO POSTO IMEDIATAMENTE SUPERIOR AO QUE EXERCIA NA ATIVA. 
1. A orientação jurisprudencial desta Corte Superior é no sentido de que o militar da reserva remunerada julgado definitivamente incapaz para qualquer trabalho, como na hipótese de estar acometido de cardiopatia grave, deve ser reformado com proventos correspondentes ao soldo da graduação hierárquica imediata a que possuía na ativa, nos termos do art. 110, § 1º, da Lei nº 6.880/80. 
2. Agravo regimental a que se nega provimento" (AgRg nos EDcl no Recurso Especial 966.142/RJ, Rel. Min. Marco Aurélio Bellizze, Quinta Turma, julgado em 26/2/2013, DJe de 5/3/2013) . 
19. Mais uma vez, em homenagem à clareza, transcrevo trechos do relatório/voto condutor da deliberação, este subscrito pelo Ministro Marco Aurélio Bellizze: 
"Trata-se de agravo regimental interposto por Carlos Costa Ribeiro Filho desafiando decisão da lavra do então Relator, Ministro Napoleão Nunes Maia Filho, a quem coube apreciar, inicialmente, o recurso especial, no que interessa, assim fundamentada: 
'1. Trata-se de Recurso Especial interposto por CARLOS COSTA RIBEIRO FILHO, com fundamento na alínea a do art. 105, III da Constituição Federal, no qual se insurge contra acórdão proferido pelo egrégio Tribunal Regional Federal da 2a. Região, assim ementado, na parte que interessa à espécie: 'ADMINISTRATIVO. MILITAR. RESERVA REMUNERADA. POSTERIOR REFORMA. PROVENTOS COM BASE NA REMUNERAÇÃO DO POSTO IMEDIATAMENTE SUPERIOR AO DA ATIVA. ART. 110 DA LEI 6.880/80. HONORÁRIOS.' 
 (...) 
2. Os Embargos de Declaração opostos foram rejeitados. 
3. Nas razões de seu Apelo Especial, o recorrente aponta violação aos arts. 108, III da Lei 6.880/80 e 1º e 2º da Lei 7.580/86. Alega, em suma, que na inatividade possuía a remuneração calculada com base no soldo correspondente ao grau hierárquico de Capitão. Logo, ao se tornar inválido na forma da legislação militar sua remuneração deve ser calculada com base no soldo de Major. 
4. A irresignação não merece prosperar. 
5. Com efeito, o artigo 110 da Lei 6.880/80 dispõe o seguinte:
 'Art. 110. O militar da ativa ou da reserva remunerada, julgado incapaz definitivamente por um dos motivos constantes dos incisos I e II do art. 108, será reformado com a remuneração calculada com base no soldo correspondente ao grau hierárquico imediato ao que possuir ou que possuía na ativa, respectivamente. § 1º Aplica-se o disposto neste artigo aos casos previstos nos itens III, IV e V do artigo 108, quando, verificada a incapacidade definitiva, for o militar considerado inválido, isto é, impossibilitado total e permanentemente para qualquer trabalho.' 
6. Destarte, o recorrente, julgado incapaz definitivamente para o serviço do Exército, faz jus ao pagamento de sua remuneração calculada no grau imediatamente superior ao posto que ocupava enquanto na ativa. 
7. Entretanto, conforme se extrai dos autos, tal direito já vem sendo observado, na medida em que o autor foi transferido para reserva remunerada em 29.4.1988 no posto de Primeiro-Tenente, com proventos de Capitão, por contar com mais de trinta anos de serviço. 
8. Desse modo, não merece reparos o entendimento adotado pelo Tribunal a quo, que, inclusive, encontra amparo na jurisprudência desta Corte. Confira-se: 'ADMINISTRATIVO. MILITAR DA RESERVA REMUNERADA. REFORMA. INCAPACIDADE TOTAL E DEFINITIVA. SOLDO DA GRADUAÇÃO IMEDIATAMENTE SUPERIOR. LEI 6.880/80, ART. 110, §§ 1º E 2º, C. O militar da reserva remunerada julgado definitivamente incapaz por estar acometido de cardiopatia grave, deve ser reformado com o soldo correspondente à graduação hierárquica imediata a que possuía na ativa. Recurso não conhecido (REsp. 169.804/DF, Rel. Min. EDSON VIDIGAL, DJU 23.11.1998) .' 
9. Diante do exposto, com fundamento no art. 557, caput do Código de Processo Civil, nega-se seguimento ao Recurso Especial. 10. Publique-se. Intimações necessárias.' Opostos embargos de declaração, foram rejeitados monocraticamente. O agravante, militar da reserva remunerada reformado posteriormente por incapacidade permanente (cardiopatia grave) , reitera a alegação de que faz jus à percepção dos proventos com base no soldo correspondente ao posto de Major. Acrescenta que foi transferido para a reserva remunerada em 29/4/1988, no posto de Primeiro-Tenente, o qual exercia na ativa, com percepção dos proventos com base no soldo do posto de Capitão - grau hierarquicamente superior -, pois contava, à época, com mais de trinta anos de serviço nas Forças Armadas. Assim, com a superveniência da invalidez permanente e, por conseguinte, a reforma em 10/9/1993, pugna pela revisão de sua remuneração, a fim de que o parâmetro a ser utilizado passe a ser o soldo do posto imediato ao do de Capitão, ou seja, o soldo de Major. 
É o relatório. VOTO O SENHOR MINISTRO MARCO AURÉLIO BELLIZZE (RELATOR) : Após examinar atentamente os pontos controvertidos, a minha conclusão é a de que os fundamentos da decisão agravada não foram infirmados pelas alegações trazidas no agravo regimental, impondo-se, assim, a sua confirmação. Com efeito, a orientação jurisprudencial desta Corte Superior é no sentido de que o militar da reserva remunerada julgado definitivamente incapaz para qualquer trabalho, como na hipótese de estar acometido de cardiopatia grave, deve ser reformado com proventos correspondentes ao soldo da graduação hierárquica imediata a que possuía na ativa, nos termos do art. 110, § 1º, da Lei nº 6.880/80. ................................................................................................................................
Logo, na espécie, como o posto que o agravante exercia na ativa era o de Primeiro Tenente, deve perceber, na reforma por incapacidade definitiva para qualquer trabalho, os proventos correspondentes ao soldo do grau superior, que é o de Capitão. Como já recebia essa remuneração, não há como acolher a pretensão de revisão para perceber valores de graduação ainda mais elevada. Consoante asseverado no acórdão regional, não há 'qualquer ressalva [na legislação] quanto à remuneração que vinha recebendo o militar da reserva, a partir de sua passagem para a inatividade, que garantisse, porventura, remuneração correspondente a de dois postos acima daquele ocupado na atividade, nos casos em que o militar já recebesse proventos correspondentes ao do grau imediato ao que ocupava na ativa'. Ante o exposto, nego provimento ao agravo regimental. É como voto" (ênfase acrescentada) . 
20. Ressalto, a propósito, que o entendimento aqui externado foi acolhido à unanimidade pelo Plenário desta Corte de Contas por meio do Acórdão 2.225/2019, de 18/9/2019.
19.	Assim, de acordo com todas as verificações realizadas, para a pensão instituída por Paulo Pereira Nunes, cabe apreciar o respectivo ato concessório pela ilegalidade, devendo ser adequado o benefício para o posto correto.
20. 	Vale lembrar que cumpre dispensar o ressarcimento das quantias indevidamente recebidas de boa-fé pelas beneficiárias da pensão instituída por Paulo Pereira Nunes, consoante o disposto no Enunciado 106 da Súmula da Jurisprudência do TCU.
21.	No que tange ao ato concessório da pensão militar instituída por Péricles Ribeiro de Deus cabe a apreciação pela legalidade com o respectivo registro.
CONCLUSÃO 
22.	A abrangência e a profundidade das verificações levadas a efeito fundamentam convicção de ilegalidade dos atos de concessão das pensões instituídas por Paulo Pereira Nunes e Paulo Leifeld. Assim, cabe proposta no sentido de que sejam considerados ilegais, negando-lhes os registros, cumprindo dispensar o ressarcimento das quantias indevidamente recebidas de boa-fé por Janete Vicarone Nunes e Maria das Dores dos Santos, consoante o disposto no Enunciado 106 da Súmula da Jurisprudência do TCU.
23.	Ainda, em relação à pensionista Maria das Dores dos Santos, cabe esclarecer que poderá optar, a qualquer tempo, pelo recebimento do benefício relativo à pensão militar, contanto que comprove seu respectivo enquadramento na disposição do art. 29 da Lei 3.765/1960. 
24.	Quanto ao ato de concessão da pensão instituída por Péricles Ribeiro de Deus cabe proposta no sentido de que seja considerado legal.
PROPOSTA DE ENCAMINHAMENTO
25.	Ante o exposto, com fundamento nos arts. 71, inciso III, da Constituição Federal, 1º, inciso V, e 39, incisos I e II, da Lei 8.443/1992 e 260, § 1º e 5º, do Regimento Interno do Tribunal de Contas da União, bem como art. 7º, § 4º da IN 78/2018, propõe-se:
	a) considerar legal e determinar o registro do ato de concessão da pensão militar instituída por Péricles Ribeiro de Deus;
	b)  considerar ilegais os atos das pensões militares instituídas por Paulo Pereira Nunes e Paulo Leifeld; 	
	c) dispensar o ressarcimento das quantias indevidamente recebidas de boa-fé pelas interessadas Janete Vicarone Nunes e Maria das Dores dos Santos, consoante o disposto no Enunciado 106 da Súmula da Jurisprudência do TCU;
	d) determinar ao Serviço de Inativos e Pensionistas do Comando da Marinha que:
	d.1) no prazo de 15 (quinze) dias, a contar da ciência desta Deliberação, abstenha-se de realizar pagamentos decorrentes dos atos impugnados a Janete Vicarone Nunes e Maria das Dores dos Santos, sujeitando-se a autoridade administrativa omissa à responsabilidade solidária, nos termos do art. 262, caput, do Regimento Interno/TCU;
	d.2) dê ciência, no prazo de 15 (quinze) dias, a contar do recebimento da notificação do Acórdão, do inteiro teor da deliberação que vier a ser proferida a Janete Vicarone Nunes e Maria das Dores dos Santos, notadamente no que diz respeito ao direito de opção de Maria das Dores dos Santos pelos benefícios legalmente acumuláveis, encaminhando a este Tribunal, no prazo de 30 (trinta dias) , comprovante das referidas ciências; 
	d.3) alerte às interessadas que o efeito suspensivo proveniente da interposição de possíveis recursos perante o TCU não as exime da devolução dos valores percebidos indevidamente após a respectiva notificação, caso os recursos não sejam providos;
	d.4) proceda a regularização do posto/graduação que serve de base para o cálculo do benefício da pensão militar instituída por Paulo Pereira Nunes e encaminhe novo ato pelo e-pessoal;
	e) determinar à Secretaria de Fiscalização de Pessoal que monitore o cumprimento das medidas indicadas no subitem 25.d) supra, representando a este Tribunal, caso necessário."

não há

Procurador Marinus Eduardo De Vries Marsico.

Pensões militares. Legalidade de um dos atos. Pensionista acumulando irregularmente três benefícios. Pensão irregularmente calculada com base em dois postos acima daquele ocupado pelo instituidor na ativa, com fundamento em invalidez adquirida após reforma por idade. Ilegalidade dos dois outros atos. Determinações.

PENSÃO MILITAR (PMIL)

Secretaria de Fiscalização de Pessoal (Sefip).

Trata-se de três atos de concessão de pensão militar, instituídas por Péricles Ribeiro de Deus, Paulo Pereira Nunes e Paulo Leifeld, concedidas pelo Comando da Marinha.
A Secretaria de Fiscalização de pessoal (Sefip) , com a anuência do MP/TCU, propôs julgar legal o ato instituído por Péricles Ribeiro do Deus, não-obstante o CPF do instituidor seja inválido; e irregulares os atos instituídos por Paulo Leifeld e por Paulo Pereira Nunes, tendo em vista que uma das beneficiárias do primeiro acumula indevidamente três benefícios e que a pensão do segundo está sendo paga com base na remuneração de posto incorreto.
Anuo ao encaminhamento proposto. 
Embora o ato de concessão, relativo à pensão instituída por Péricles Ribeiro de Deus tenha apresentado a crítica "CPF nulo ou inválido" pelo sistema eletrônico da Sefip, uma vez que o óbito do instituidor ocorreu em 13/2/1977, data anterior ao Decreto 3.000/1999, que tornou obrigatório possuir CPF, não há óbice à apreciação pela legalidade do ato.
A pensão instituída por Paulo Pereira Nunes está sendo paga com base na remuneração de posto incorreto, com fundamento no art. 110 da Lei 6.880/1980, embora a invalidez do instituidor tenha ocorrido quando o militar já era reformado em razão da idade.
O disposto no art. 110 da Lei 6.880/1980 é expressamente dirigido ao militar da ativa ou da reserva remunerada, não alcançando o reformado. Ademais, quer da ativa, quer da reserva, o benefício deve ser calculado com base no soldo do posto hierárquico imediatamente superior àquele que o militar ocupava na ativa, não havendo previsão normativa para o cálculo dos proventos tendo como base em dois postos acima daquele ostentado na atividade. Nesse sentido o Acórdão 2225/2019-TCU-Plenário, da Relatoria do E. Ministro Benjamin Zymler.
Assim, julgo ilegal a pensão instituída por Paulo Pereira Nunes, devendo o benefício ser ajustado ao posto correto.
No que concerne aos benefícios recebidos cumulativamente por Maria das Dores dos Santos, beneficiária do ato instituído por Paulo Leifeld, restou consignado que advém de três fontes: a pensão militar instituída por Paulo Leifeld, uma aposentadoria e uma pensão paga pelo Regime Geral da Previdência Social. 
O artigo 29 da Lei 3.765/1960 permite acumulação de uma pensão militar com proventos de disponibilidade, reforma, vencimentos ou aposentadoria (inciso I) , ou com uma pensão de outro regime (inciso II) . Portanto, a acumulação de três benefícios pela interessada não merece prosperar, razão pela qual o ato em exame é ilegal. 
A interessada pode, no entanto, optar pelo recebimento do benefício relativo à pensão militar, contanto que comprove seu enquadramento ao disposto no art. 29 da Lei 3.765/1960, escolhendo apenas os benefícios legalmente acumuláveis. 
Quanto aos demais beneficiários das pensões dos três instituidores, Sonia Marly Leifeld Franco Lobo e Marilza Medeiros de Deus recebem proventos de uma aposentadoria pelo RGPS, enquanto que Janete Vicarone Nunes recebe um benefício pelo RGPS; o interessado Leonardo Leifeld Neto já completou 24 anos de idade, e as demais pensionistas recebem apenas os benefícios em exame. 
Feitas essas considerações, voto para que o Tribunal acolha a minuta de acórdão que submeto à deliberação do Colegiado.
TCU, Sala das Sessões Ministro Luciano Brandão Alves de Souza, em 24 de novembro de 2020.
WALTON ALENCAR RODRIGUES 
Relator